臺灣臺中地方法院刑事判決　　　　　　　96年度易字第1736號
公　訴　人　臺灣臺中地方法院檢察署檢察官
被　　　告　甲○○
上列被告因妨害兵役案件，經檢察官聲請簡易判決處刑（95年度
偵緝字第2697號），本院臺中簡易庭認為不宜以簡易判決處刑（
96年度中簡字第495號），由本院刑事庭改依通常程序審理，本
院判決如下：
    主    文
甲○○無罪。
    理    由
一、聲請簡易判決處刑意旨略以：被告甲○○係後備軍人，因居
    住處所遷移不明，經臺中縣太平市戶政事務所依戶籍法規定
    ，將其戶籍設在臺中縣太平市○○路二之十八號臺中縣太平
    市戶政事務所，又無故不依規定申報，致使臺中縣後備指揮
    部所發指定應於民國九十五年九月十三日前往臺中縣烏日鄉
    ○○路○段五０二號成功嶺營區報到之教育召集令無法送達
    ，案經臺中縣後備指揮部移送臺灣臺中地方法院檢察署檢察
    官偵查起訴，因認被告所為係涉犯妨害兵役治罪條例第十條
    第三項之罪嫌，請依同條例第六條第一項第四款科刑云云。
二、按犯罪事實應依證據認定之，無證據不得認定犯罪事實；又
    不能證明被告犯罪者，應諭知無罪之判決，刑事訴訟法第一
    百五十四條第二項、第三百零一條第一項分別定有明文。次
    按所謂認定犯罪事實之證據，係指足以認定被告確有犯罪行
    為之積極證據而言，該項證據自須適合於被告犯罪事實之認
    定，始得採為斷罪之資料；又事實之認定，應憑證據，如未
    能發現相當確實證據，或證據不足以證明，自不能以推測或
    擬制之方法，以為裁判之基礎；又認定犯罪事實所憑之證據
    ，無論係直接證據或間接證據，其為訴訟上之證明，須於通
    常一般之人均不致有所懷疑，而得確信其為真實之程度者，
    始得據為有罪之認定，倘其證明尚未達到此一程度，而有合
    理之懷疑存在，復無其他調查途徑可尋，法院即應為無罪之
    判決，最高法院二十九年上字第三一○五號、四十年臺上字
    第八六號、七十六年臺上字第四九八六號判例著有明文。
三、公訴人以被告甲○○有違反妨害兵役治罪條例之犯行，無非
    以被告雖辯以上次教育召集時，其已有填寫新的住址，該資
    料被團管區的人集體收回再轉交承辦人，其不知道團管區為
    何沒有通知新的住址云云，惟按後備軍人如有異動事項，應
    依相關戶籍法規向主管單位申報異動登記，後備軍人管理規
    則第十五條訂有明文，是被告既有依戶籍法規申報異動登記
    之義務，所辯即無足認為有阻卻罪責事由。此外，並有後備
    軍人空戶無人（遷出未報）移送法辦年籍表、教育召集可下
    令人員清冊、查詢作業表、教育召集未報到人員名冊各一份
    資為論據。訊據被告固坦承明知戶籍已經被遷至臺中縣太平
    市戶政事務所之事實，然堅決否認有何違反妨害兵役治罪條
    例之犯行，辯稱：其因在工地工作的關係，沒有固定住處，
    原本希望能在臺中縣太平市久住，因此戶籍被遷至臺中縣太
    平市○○○街十四號，後來又有變卦，但又找不到時間把戶
    籍遷走，九十四年間還有一次教育召集，是在戶籍被遷移至
    戶政事務所以後，其有報到，該次教召令如何送到其也不清
    楚，是到派出所領取教召令而去報到，但這次沒有收到召集
    令，上次教育召集時，其已有填寫新的住址，該資料被團管
    區的人集體收回再轉交承辦人，其不知道團管區為何沒有通
    知新的住址，其已有填寫通訊地址變更表格，並無規避徵召
    之意圖等語。經查：
  (一)按妨害兵役治罪條例之訂定，係為避免意圖規避投機而違反
    兵役法上應履行服役義務之徹底推行，為一行政刑法，然其
    仍有刑法第十二條規定者之適用。再參以九十一年六月二十
    六日修正前後之妨害兵役治罪條例第十條第一項之構成要件
    ，舊法係規定「後備軍人有左列行為之一者，處．．．」，
    新法則規定「後備軍人意圖避免召集處理有下列行為之一者
    ，處．．．」，新增「意圖避免召集處理」之構成要件，其
    立法說明即在使本條項之構成要件更加明確化，亦即其可罰
    之前提乃在於行為人有避免召集處理之主觀上意圖，其中為
    了確保國家兵員召集制度之順利運作，更於該條項第三款課
    予後備軍人居住處所遷徙時應向召集機關為申報之義務，使
    兵員召集機關得以掌握後備軍人動態並據以擬定召集業務，
    又同條第三項雖規定「後備軍人犯第一項之罪或國民兵犯前
    項之罪，致使召集令無法送達者，以意圖避免召集論」，分
    別依第五條或第六條科刑，係將行為人之主觀意圖予以擬制
    ，惟揆諸該法條規定之文字，不問行為人應首先該當「第一
    項之罪」即第十條第一項之罪，或所據以科刑之第五條、第
    六條之規定，其所處罰該等妨害兵役召集行為的重要基礎均
    在行為人有「意圖避免召集」之「主觀不法意圖」，亦即有
    具備此項主觀特別構成要件時，行為人所為有危害於兵役召
    集之行為，方有可罰性。進一步言，縱使後備軍人有居住處
    所遷移，無故不依規定申報，致使召集令無法送達之事實，
    惟倘無積極證據足證其有避免召集處理之意圖者，仍非該當
    於該罪之構成要件，此即為大法官會議釋字第五一七號解釋
    文所揭櫫「至妨害兵役治罪條例第十一條第三項雖規定致使
    召集令無法送達者，以意圖避免召集論，但仍不排除責任要
    件之適用，乃屬當然」意旨所在。妨害兵役治罪條例第十條
    第三項之罪既係以犯第一項之罪為前提，自難排除上開增列
    要件之適用，雖修正後之條文仍保留「以意圖避免召集論」
    之擬制用語，似仍沿用修正前舊法之擬制規定，然依修正後
    之法條文，既明確以「意圖避免召集處理」為要件，自應依
    新修正之法條規定，認須以有避免召集處理之意圖為要件（
    參見最高法院九十二年度臺非字第四○四號判決，亦同此旨
    ）。是以該條例第十條第三項之罪，應仍須具備「意圖避免
    召集處理」此一主觀構成要件，始足當之。又刑法之故意，
    係指認識犯罪之構成事實，且進而決定為其行為之意思，其
    中決定為其行為之意思，皆有一定之遠因，即「動機」，通
    常動機與犯罪之成立無關，或以之為科刑時應予審酌之事項
    ，然於特殊之犯罪，若以之為主觀不法構成要件之構成要素
    者，如刑法分則中規定以「意圖」為成立要件之罪，法律既
    明定為犯罪構成要件，則動機已成犯罪內容之一部分，不得
    再視為一般之動機，故目的犯（意圖犯）在主觀上除須具備
    故意之構成要件外，尚須具備法定之不法意圖，否則其犯罪
    即無以成立（最高法院九十三年度臺上字第四七九八號判決
    意旨參照）。
  (二)後備軍人如係同一戶籍管轄區域住址變更者，應逕向戶籍地
    戶政事務所辦理住址變更登記；由戶籍管轄區域遷往其他戶
    籍管轄區域者，應逕向遷入地戶政事務所辦理戶籍遷入登記
    ，固為後備軍人管理規則第十五條所明定。惟因應現代社會
    之變遷，一般人或因工作、就學等眾多因素，未居住於戶籍
    地並申報居住處所遷移者所在多有，其原因未止一端，顯無
    從以後備軍人違反前揭規定，即據此憑認其乃基於避免召集
    處理之不法意圖，而不依戶籍法規申報居住處所遷移，甚為
    明確。被告係後備軍人，遷離原戶籍住處時未依規定申報，
    致使前揭教育召集令無法送達被告，而未前往指定地點報到
    接受本案之教育召集一節，固據被告陳明在卷，並有後備軍
    人空戶無人（遷出未報）移送法辦年籍表、教育召集可下令
    人員清冊、查詢作業表、教育召集未報到人員名冊各一份在
    卷可憑。惟依前開說明，此至多僅能證明被告有未依戶籍規
    定申報居住處所遷移之事實，自難依此推認被告遷離上址戶
    籍住處時未依規定申報居住處所遷移之原因、動機為何，甚
    且進一步遽認被告主觀上即係基於意圖避免召集處理所為。
  (三)況被告其原戶籍地係臺中縣太平市○○○街十四號，於九十
    二年十月二十九日登記為臺中縣太平市○○路二之十八號臺
    中縣太平市戶政事務所，迄九十五年十二月二十八日始遷入
    彰化縣員林鎮○○路二五五號等情，有被告之個人基本資料
    查詢結果及遷徙資料查詢結果可參，是被告於九十二年十月
    二十九日即經遷籍至臺中縣太平市戶政事務所。而被告於九
    十年十月五日退伍離營，於九十四年四月十三日即因教育召
    集三日一節，有臺中縣後備指揮部九十六年三月十二日朔愛
    字第０九六０００一二七四號函附之彰化後備指揮部查詢作
    業在卷可參，核與被告辯以其於九十四年間已有一次教育召
    集且有前往報到一節相符。衡諸常情，被告前既依規定應徵
    召集，當無故意不收受召集令以避免召集之情形；倘被告於
    住居所遷移未規定申報係為意圖避免召集，其戶籍已逕至戶
    政事務所後之九十四年間，自無前往參加教育召集之理。
  (四)又被告辯以其於九十四年間參加教育召集時，因恐嗣後無從
    通知，故有填載通訊地址資料等語，經本院函查結果，以被
    告戶籍號有異動，因電腦程式設計覆蓋舊資料，查無被告九
    十四年四月十三日召集時所填載之地址；而教育召集時填個
    人資料，僅有保存一年，被告第一次教育召集資料業已銷毀
    等情，有上開臺中縣後備指揮部九十六年三月十二日朔愛字
    第０九六０００一二七四號函及本院電話紀錄表可參，是以
    本院已無從調閱得知被告於九十四年四月十三日參加教育召
    集時所留存填載之個人資料，惟有關教育召集時確會填載個
    人資料，被告辯以其原於九十四年間參加教育召集時有留存
    通訊地址資料一節，應非無稽。
  (五)被告雖因戶籍遷至戶政事務所，造成教育召集送達困難，被
    告亦供稱其知悉退伍令背面記載地址變更需向戶政機關申報
    ，亦知悉未實際居住戶籍地會使稅單、傳票或召集令無法送
    達，亦知悉戶籍變更要向戶政機關申報而非向軍方為之等語
    ，然其於遷籍後之九十四年間確有參加教育召集，並留存個
    人通訊地址，是以被告遷離上址戶籍住處時，未依規定申報
    居住處所遷移之原因、動機，與被告主觀上是否具避免召集
    處理之不法意圖，有何直接關聯，尚難認定被告主觀上是為
    避免召集處理而有未依規定申報居住處所遷移之不法意圖。
    而被告知其為後備軍人，且知隨時有受教育召集之可能，並
    應知義務之認知作為論點，然該論點至多僅能證明被告對於
    依兵役法規定其有受教育召集之義務而未申報，「無故」未
    依規定申報之故意之問題，與被告是否有「意圖避免召集處
    理」之主觀不法意圖，非屬同一問題，自難憑此推認被告主
    觀確有避免召集處理之不法意圖。是以縱令被告自承其知悉
    退伍令背面記載地址變更需向戶政機關申報，亦知悉未實際
    居住戶籍地會使稅單、傳票或召集令無法送達，亦知悉戶籍
    變更要向戶政機關申而非向軍方為之情，惟此推測、擬制被
    告主觀上是否具避免召集處理之意圖，尚嫌速斷，就此實仍
    存有相當程度之合理懷疑，自不足為被告有罪之積極證明。
四、綜上所述，被告雖有居住處所遷移未依規定申報，且未依規
    定報到之情形，惟參以被告前亦曾參加召集，且其居住處所
    確有遷移致無法收受信件通知之情形，其辯稱未有意圖避免
    召集處理一節，尚堪採信。從而，依現存卷內證據所示，未
    足認定被告有避免兵役召集之意圖，尚不能以召集令不能送
    達之結果逕論被告已有避免召集之意圖。此外，復無其他積
    極證據足資證明被告有何意圖避免召集之證據，不能證明被
    告犯罪，自應為被告無罪之諭知。
據上論斷，應依刑事訴訟法第四百五十二條、第三百零一條第一
項，判決如主文。
本案經檢察官乙○○到庭執行職務。
中　　華　　民　　國　　96　　年　　5　　月　　18  　　日
                  刑事第十四庭  審判長法  官  陳  葳
                                      法  官  劉逸成
                                      法  官  林世民
上正本證明與原本無異。
如不服本判決，應於收受本判決後十日內向本院提出上訴書狀，
其未敘述上訴理由者，並得於提起上訴後十日內向本院補提理由
書狀（均須按他造當事人之人數附繕本）「切勿逕送上級法院」
。
                                      書記官  張雅如
中　　華　　民　　國　　96　　年　　5 　　月　　21　　日
